臺灣高雄地方法院民事判決　　　　　　 96年度簡上字第99號
上　訴　人　丙○○
　　　　　　甲○○○
上　一　人
訴訟代理人　乙○
上列當事人間請求返還不當得利事件，兩造對於民國96年1 月23
日本院高雄簡易庭95年度雄簡字第2703號第一審民事簡易判決，
各自提起上訴，本院於民國96年10月3 日言詞辯論終結，判決如
下：
    主     文
原判決關於命上訴人丙○○給付超過新台幣陸萬壹仟肆佰貳拾伍
元，及自民國九十五年五月七日起至清償日止，按週年利率百分
之五計算之利息部分廢棄。
上開廢棄部分，上訴人甲○○○在第一審之訴駁回。
其餘上訴駁回。
第二審訴訟費用由兩造各自負擔。
    理     由
一、上訴人甲○○○起訴主張：
（一）伊於民國89年1 月19日向上訴人丙○○購買坐落於高雄縣
      大寮鄉○○路16巷20號15樓之房屋（下稱系爭房屋）及其
      基地（重劃後為高雄縣大寮鄉○○段155 地號，應有部分
      一萬分之五七），雙方約定價金為新台幣（下同）3,200,
      000 元，丙○○除應保證買賣標的物無任何對於甲○○○
      有損害之租約、設定其他權利，或有被法院進行保全、執
      行程序、第三人異議等情事外，並應交付甲○○○前往系
      爭房屋看屋時所在現場之家具，且約定若將來雙方有爭執
      ，則丙○○願意放棄先訴抗辯權。
（二）系爭房屋於買賣契約訂立前，丙○○即已向保證責任高雄
      縣鳳山信用合作社（下稱鳳山信合社）設定最高限額1,88
      4,000 元之抵押貸款，丙○○雖於89年3 月31日辦妥所有
      權移轉登記予甲○○○，惟卻未將系爭房屋交付予甲○○
      ○占有，甲○○○則已先行交付價款1,600,000 元予丙○
      ○，本應有尾款1,600,000 元，惟因丙○○並未依約交付
      價值為173,400 元之家具，甲○○○自可主張扣除該部分
      之價金，是於甲○○○於89年12月8 日以鳳山信用合作社
      為受取人將現金1,554,898 元提存於本院提存所（89年度
      存字第4049號提存事件）後，即已付清全部價金，丙○○
      自應交付系爭房屋。惟丙○○仍未交付系爭房屋給伊，迨
      約於91年10月間，始由甲○○○委請鎖匠開啟系爭房屋門
      鎖進入居住。
（三）丙○○於系爭買賣契約成立後，非但拒絕交屋，且將系爭
      房屋交由第三人蔡政川、黃志宏使用占有，享有相當於租
      金之利益，致伊受有不能使用收益系爭房屋，伊爰依不當
      得利法律關係，請求丙○○自89年1 月20日起至91年9 月
      20日止，按月給付相當於租金之不當得利9,000 元。另系
      爭房屋在89年4 月起至91年6 月止，雖已登記為甲○○○
      所有，惟實際上仍係由丙○○占有使用，故伊應無庸依關
      東市大樓規約繳納管理費61,425元（下稱系爭管理費）之
      義務。惟第三人關東市大樓管理委員會（下稱關東市大樓
      管委會）卻向本院訴請伊應給付61,425元，及自92年2 月
      26 日 起至清償日止，按年息5 ％計算之利息，並經本院
      以92年度雄小字第2974號、93年度小上字第21號給付管理
      費事件判決關東市大樓管委會勝訴確定，伊除因此遭本院
      強制執行系爭管理費61,425元外，並因而遭本院追繳訴訟
      費用2,320 元及執行費用492 元。惟系爭房屋之實際使用
      者既為丙○○，則系爭管理費及因該訴訟而造成伊之損害
      ，自均應由丙○○負擔，伊爰依不當得利法律關係及民法
      第312 條之規定，請求丙○○給付系爭管理費61,425元，
      及自92年2 月26日起至清償日止，按年息5 ％計算之利息
      ，與訴訟費用2, 320元與執行費用492 元。
二、上訴人丙○○抗辯略以：
（一）依兩造系爭買賣契約，甲○○○應給付伊總價3,200,000
      元，惟甲○○○僅支付定金1,300,000 元及第一期款300,
      000 元，尾款1,600,000 元則未給付。而甲○○○向本院
      提存所提存之金額僅有1,554,898 元，仍有45,102元之差
      額，且提存對象又為抵押設定之鳳山信合社，並非伊本人
      ，則甲○○○之提存即非屬依債之本旨所為之清償，伊當
      得行使同時履行抗辯，此並經台灣高等法院高雄分院以95
      年度上字第9 號民事判決認定在案，是伊即得拒絕交付系
      爭房屋予甲○○○，伊占有系爭房屋並無不當得利可言。
（二）兩造雖有約定系爭買賣應包括已完成之裝潢，惟並未約定
      應包括任何家具，是甲○○○主張伊未交付家具而有給付
      遲延之情形，即不可採。又因甲○○○並未支付尾款，故
      伊依法行使同時履行抗辯，本無須將系爭房屋交予甲○○
      ○使用，縱令伊確有將系爭房屋出借予友人使用，亦不構
      成不當得利，甲○○○主張伊應每月支付相當於租金之不
      當得利9,000 元，為無所據。
（三）有關系爭管理費之支出，係因甲○○○之過失而未依債之
      本旨交付尾款所致，是系爭管理費自應由甲○○○支付，
      與伊無關，甲○○○請求伊給付系爭管理費61,425元，亦
      無理由。
（四）另兩造並於系爭買賣契約第5 條約定，伊僅需繳納鳳山信
      合社貸款之本息至89年2 月23日止，其後應由甲○○○繳
      納，惟因甲○○○遲遲不肯繳納尾款，伊不得不先行提出
      120,000 元予鳳山信合社為擔保，嗣該120,000 元則遭鳳
      山信合社抵償執行費用及本息殆盡，此部分之損失自應由
      給付遲延之甲○○○賠償。是若伊確有給付甲○○○之義
      務，則伊即以上開債權主張抵銷。
三、本件原審對於甲○○○之請求，判決丙○○應給付系爭管理
    費61,425元，及自92年2 月26日起至清償日止，按年息5 ％
    計算之利息，而駁回甲○○○其餘請求。兩造均聲明不服，
    丙○○上訴聲明：（一）原判決關於上訴人敗訴部分廢棄；
    （二）上開廢棄部分，被上訴人於第一審之訴及假執行之聲
    請均駁回。甲○○○上訴聲明：（一）原判決關於駁回甲○
    ○○在第一審其餘之訴及該部分假執行之聲請暨命負擔訴訟
    費用之部分均廢棄；（二）上開廢棄部分，丙○○應再給付
    甲○○○3, 220元，及自92年2 月26日起至清償日止，按年
    息5 ％計算之利息；（三）上開廢棄部分，甲○○○應自89
    年1 月20日起至91年9 月20日止，按月給付甲○○○9,000
    元，並依年息5 ％計算之利息。
四、兩造不爭執事項：
（一）兩造於89年1 月19日訂定系爭買賣契約，約定賣方即丙○
      ○應保證買賣標的物無訂立任何對於買方即甲○○○有損
      害之租約及出賣前有設定其他權利，有被法院查封、拍賣
      、假扣押、假處分及第三人提出異議、或糾葛等情事，否
      則應由丙○○自行負責，倘不處理致甲○○○遭受損害時
      ，丙○○願負賠償及法律上一切責任，並放棄先訴抗辯權
      ，不得異議。
（二）系爭房屋於買賣契約訂立前，丙○○即向鳳山信合社設定
      最高限額1,884,000 元之抵押貸款。
（三）甲○○○買受系爭房屋後已交付價款1,600,000 元予丙○
      ○，尚有尾款1,600,000 元。而甲○○○於89年12月8 日
      將現金1,554,898 元以鳳山信用合作社為提存物受取人提
      存於本院（本院89年度存字第4049號提存事件）。嗣甲○
      ○○於91年10月間自行開鎖進入系爭房屋居住至今。
（四）依據本院93年度小上字第21號判決意旨，甲○○○因登記
      為系爭房屋之所有權人，經第三人關東市大樓管理委員會
      聲請對甲○○○強制執行給付自89年4 月起至91年6 月止
      之管理費合計61,425元。
五、兩造爭執事項：
（一）丙○○有無依系爭買賣契約而交付家具之義務？
（二）甲○○○得否以丙○○未交付家具、車位及房屋有瑕疵為
      由，減少給付價金45,102元？
（三）甲○○○主張依不當得利法律關係，請求丙○○給付相當
      於租金之損害（即自民國89年1 月20日起至91年9 月20日
      止，按月給付相當於租金之損害9,000 元及法定利息），
      有無理由？
（四）甲○○○請求自登記為系爭房地所有權人後，於丙○○未
      交付系爭房屋前所繳納之系爭管理費（即本院93年小上字
      第21號判決所示，原告因登記為系爭房地之所有權人，經
      關東市管委會聲請對原告強制執行給付自89年4 月起至91
      年6 月止之管理費合計61,425元及自92年2 月26日起至清
      償日止之法定利息與訴訟費用及執行費用），有無理由？
六、本院對於爭點一之判斷：
（一）按當事人主張有利於己之事實者，就其事實有舉證之責任
      。但法律別有規定，或依其情形顯失公平者，不在此限，
      民事訴訟法第277 條。
（二）甲○○○固主張丙○○有依系爭買賣契約交付價值173,40
      0 元家具之義務，惟此業經丙○○否認，則甲○○○自應
      對此負舉證責任。經查，依兩造所提出之系爭買賣契約書
      ，其中並無任何有關丙○○應交付家具之約定。且依甲○
      ○○所提出之丙○○登報廣告，亦僅有載明「全新樣品屋
      」、「保證全新高級裝潢」等文字，並無任何包括家具或
      附贈家具之文字，是甲○○○上開主張已難憑採。再者，
      參以一般之不動產交易習慣，若所出售之裝潢有包括在場
      展示之家具，則出賣人當會於廣告或契約中明示強調此點
      ，以期提高不動產賣價，是系爭買賣契約既無如此約定，
      即難遽認丙○○確有如此承諾。
（三）從而，甲○○○主張丙○○未依約交付家具之義務，當不
      可採。
七、本院對於爭點二之判斷：
（一）查有關甲○○○主張系爭房屋有漏水之瑕疵部分，並未有
      相當之證據證明，且縱令系爭房屋確有漏水，則其僅需花
      費18,000元即可修復，亦為甲○○○於原審所陳明，是縱
      令系爭房屋確有漏水瑕疵，仍不足抵銷尾款金額，甲○○
      ○主張其可免給付45,102元，即不足採。
（二）有關甲○○○主張丙○○所交付之停車位有瑕疵部分，則
      經丙○○否認其有交付無瑕疵車位之義務。而於丙○○向
      原本院應買系爭房屋時，確無上開停車位之記載，有不動
      產權利移轉證書1 紙可證（見本院卷第116 頁），且兩造
      訂立系爭房地買賣契約書亦完全無停車位之記載，有系爭
      買賣契約書在卷可查（見原審卷第28頁），足見兩造於買
      賣契約之時，並未就丙○○應交付無瑕疵之停車位予甲○
      ○○之義務達成任何約定，此同為臺灣高等法院高雄分院
      95 年 度上字第9 號交付所有權狀事件於判決理由中所是
      認，有該案判決1 份在卷可查（原審卷第154-155 頁），
      是甲○○○以丙○○未交付無瑕疵之停車位為由，主張得
      扣除系爭買賣之部分價金，自屬無據。
（三）綜上，甲○○○主張丙○○未依約給付無瑕疵之車位及房
      屋，並不可採。而甲○○○主張丙○○應依約交付價值17
      3,400 元之家具部分，亦不足採，業如上述，是甲○○○
      以丙○○未依約給付家具及無瑕疵之車位及房屋為由，主
      張得減少價金45,102元，即無理由。
八、本院對於爭點三之判斷：
（一）按無法律上之原因而受利益，致他人受損害者，應返還其
      利益。雖有法律上之原因，而其後已不存在者，亦同，民
      法第179 條定有明文。次按買賣標的物之利益及危險，自
      交付時起，均由買受人承受負擔，但契約另有訂定者，不
      在此限，民法第373 條亦有明文。是於出賣人將買賣標的
      物交付予買受人前，有關買賣標的物之利益及危險，均仍
      應由出賣人承受負擔，無論買賣標的物之所有權是否移轉
      予買受人，出賣人之使用收益權尚未喪失，其占有使用買
      賣標的物或將之出租而收取租金，均難謂屬無權占有，且
      非無法律上之原因而受有利益，自無不當得利可言。
（二）經查，系爭房屋雖自89年3 月31日登記為甲○○○所有，
      且丙○○有交付系爭房屋之義務，然因兩造系爭買賣契約
      之尾款1,600,000 元，甲○○○僅向本院提存1,554,898
      元，尚欠45,102元，且甲○○○並不得以丙○○未交付家
      具及車位、房屋有瑕疵為由，主張應減少45,102元之價金
      等事實，均如上述，是丙○○主張其得依系爭買賣契約書
      第6 條之約定行使同時履行抗辯而拒絕交屋，即屬可採。
      從而，丙○○主張其於系爭房屋在交付予甲○○○前，仍
      繼續占有使用收益系爭房屋之權利，不應對甲○○○構成
      不當得利，應屬可採，甲○○○依不當得利之規定，主張
      丙○○應給付相當於租金之損害，即無理由。
（三）至甲○○○主張丙○○已於系爭買賣契約中拋棄先訴抗辯
      權。惟一般所稱之先訴抗辯權，通常係指保證契約中之保
      證人清償責任順序問題。然兩造所訂立之契約係屬買賣契
      約，並無所謂先訴抗辯權之問題，是甲○○○以丙○○已
      拋棄先訴抗辯權為由，主張丙○○不得在本件訴訟中提出
      任何抗辯，自不可採，併此敘明。
九、本院對於爭點四之判斷：
（一）按公寓大廈應設置公共基金，其來源有四：起造人就公
      寓大廈領得使用執照一年內之管理維護事項，應按工程造
      價一定比例或金額提列。區分所有權人依區分所有權人
      會議決議繳納。本基金之孳息。其他收入；又區分所
      有權人或住戶積欠應繳納之公共基金應分擔或其他應負擔
      之費用已逾二期或達相當金額，經定相當期間催告仍不給
      付者，管理負責人或管理委員會得訴請法院命其給付應繳
      之金額及遲延利息，公寓大廈管理條例第18條第1 項及第
      21條，分別定有明文。準此規定，區分所有權人或住戶均
      有繳納管理費用之義務，且無優先順位關係，倘區分所有
      權人與住戶不同時，公寓大廈管理委員會即得就二者擇一
      請求支付管理費。惟在區分所有權人與實際住戶之間，有
      關公寓大廈之管理費用究應由何人負擔，自仍應視渠等內
      部間是否有所約定，若其內部並未特別約定，則仍應由實
      際使用之住戶負擔。次按無法律上之原因而受利益，致他
      人受損害者，應返還其利益。雖有法律上之原因，而其後
      已不存在者，亦同；不當得利之受領人，除返還其所受之
      利益外，如本於該利益更有所取得者，並應返還。但依其
      利益之性質或其他情形不能返還者，應償還其價額，民法
      第179 條、民法第181 條分別定有明文。
（二）查於89年4 月間起至91年6 月間止，丙○○並未將系爭房
      屋交予甲○○○，而係由丙○○將之出借友人使用之事實
      ，為兩造所不爭執，應堪信為真。是丙○○既未將買賣標
      的物交付予買受人即甲○○○，且又為系爭房屋之占有人
      ，則依前揭說明，在此期間內因使用系爭買賣標的物所生
      之系爭管理費，自應由實際占有之丙○○負擔。雖丙○○
      辯稱：係因甲○○○之過失遲延給付尾款而造成系爭管理
      費之支出，因認不應該由伊負擔。惟丙○○既未將系爭房
      屋交付予甲○○○，並將之交予他人居住使用，則其本應
      負擔管理費，此與甲○○○有無支付尾款並無相當因果關
      係，丙○○以之抗辯伊可無庸負擔系爭管理費，尚不可採
      。
（三）次查，關東市大樓管委會前起訴主張甲○○○應給付自89
      年4 月起至91年6 月止系爭管理費合計61,425元，並經本
      院以93年小上字第21號給付管理費事件判決甲○○○應給
      付89年4 月起至91年6 月止之系爭管理費61,425元勝訴確
      定，且經甲○○○依判決向關東市大樓管委會清償之事實
      ，有本院93年小上字第21號判決及本院執行命令函各1 份
      （本院卷第13頁）在卷可查，且為兩造所不爭執，是甲○
      ○○主張因其向關東市大樓管委會清償系爭管理費債務，
      而使丙○○本應清償之系爭管理費債務消滅而受有利益之
      事實，亦屬可採。則甲○○○以其清償系爭管理費債務之
      行為而使丙○○受有系爭管理費債務消滅之利益，且因而
      造成伊受有61,425元損害之事實亦屬可採，是甲○○○請
      求丙○○應返還所受不當得利而給付61,425元，為有理由
      ，應予准許。
（四）又查，甲○○○雖主張丙○○另應加計返還系爭管理費自
      92年2 月26日起至清償日止，按年息5 ％計算之利息（下
      稱系爭管理費之法定遲延利息），及遭本院追繳訴訟費用
      2,32 0元（下稱前案訴訟費用）與執行費用492 元（下稱
      前案執行費用）。然系爭管理費之法定遲延利息及前案訴
      訟費用與前案執行費用，均係因關東市大樓管委會向甲○
      ○○請求給付而甲○○○未於受催告後依法立即繳納所致
      ，並非丙○○必然應負擔此部分之法定遲延利息及前案訴
      訟費用與前案執行費用。從而，甲○○○向關東市大樓管
      委會清償上開利息及繳納訴訟費用及執行費用之行為，並
      未使丙○○得以免除此部分之債務。是甲○○○主張因其
      向關東市大樓管委會給付而使丙○○免給付義務，進而依
      不當得利法律關係或民法第312 條法律關係，請求丙○○
      給付系爭管理費自92年2 月26日起算之法定遲延利息及前
      案訴訟費用與前案執行費用，即無理由。惟本件甲○○○
      係95年5 月6 日將本件起訴狀繕本送達於丙○○，是甲○
      ○○主張得向丙○○請求自起訴狀繕本送達之翌日即95年
      5 月7 日起至清償日止，按年息5 ％計算之法定遲延利息
      ，即有理由，應予准許。
（五）末查，丙○○另以其提供120,000 元予鳳山信合社，並以
      之為甲○○○清償所積欠尾款，進而主張抵銷抗辯。惟丙
      ○○前於高等法院高雄分院95年度上字第9 號交付所有權
      狀事件中，即曾以之主張抵銷抗辯，且經高等法院高雄分
      院以其無法舉證為由，駁回該部分之抵銷抗辯，有該案判
      決1 份在卷可查（本院卷第85頁），且經本院調閱該案卷
      宗核閱無訛。是依民事訴訟法第400 條第2 項之規定，丙
      ○○既已於該案主張抵銷抗辯，且經法院實質審理，則就
      該部分之抵銷抗辯數額，無論成立與否，均已有既判力。
      丙○○又於本案以同一事由及數額主張抵銷抗辯，即有違
      反既判力之情，依法應不得為之，所為抵銷抗辯，應不可
      採。
（六）綜上，甲○○○依不當得利得向丙○○請求之金額，即為
      61,425元，及自95年5 月7 日起至清償日止，按年息5 ％
      計算之利息。
十、綜上所述，甲○○○依不當得利法律關係，請求丙○○給付
    61,425元及自95年5 月7 日起至清償日止，按年息5 ％計算
    之利息，為有理由，應予准許。原審就上開部分，為甲○○
    ○勝訴之判決，並依職權及丙○○之聲請，分別為准、免假
    執行之宣告，經核並無不合，兩造上訴意旨指摘原判決此部
    分不當，求予廢棄改判，均無理由，應予駁回。至逾上開範
    圍不應准許利息部分之請求，原審為甲○○○勝訴之判決，
    尚欠允洽，丙○○上訴意旨指摘原判決此部分不當，求予廢
    棄改判，為有理由，爰由本院將此部分廢棄，改判如主文第
    二項所示。
十一、本件事證業已明確，兩造其餘攻擊、防禦方法及舉證，均
      於本件判決無影響，本院爰不逐一審究。
十二、據上論結，本件上訴為一部有理由，一部無理由，依民事
      訴訟法第436 之1 第3 項、第450 條、449 條第1 項、第
      79條，判決如主文。
中　　華　　民　　國　　96　　年　　10　　月　　17　　日
                  民事第五庭  審判長法　官　林玉心
                                    法  官　柯盛益
                                    法  官　林勇如
正本係照原本作成。
本判決不得上訴。
中　　華　　民　　國　　96　　年　　10　　月　　17　　日
                                    書記官　吳韻芳
